【裁判字號】    95,上訴,2255
【裁判日期】    951116
【裁判案由】    毒品危害防制條例
【裁判全文】
臺灣高等法院臺中分院刑事判決        95年度上訴字第2255號
上  訴  人  臺灣臺中地方法院檢察署檢察官
上  訴  人
即  被  告  乙○○
                      樓（
選任辯護人  王庭鴻  律師
上列上訴人因毒品危害防制條例案件，不服臺灣臺中地方法院95
年度訴字第557號中華民國95年7月25日第一審判決（起訴案號：
臺灣臺中地方法院檢察署95年度偵字第1631號），提起上訴，本
院判決如下：
    主    文
原判決撤銷。
乙○○共同販賣第一級毒品，未遂，處有期徒刑柒年貳月。
扣案之海洛因柒包（淨重零點柒捌公克，空包裝總重壹點參柒公
克）沒收銷燬之；門號0000000000手機壹支（不含ＳＩＭ卡）、
香菸盒壹個，均沒收。
    犯罪事實
一、乙○○因無力清償積欠地下錢莊之債務新台幣（下同）1 萬
    元，竟與姓名、年籍均不詳綽號「老大」之成年人，謀議由
    「老大」與購買海洛因之人談妥買賣海洛因之數量、價格後
    ，將海洛因交予乙○○，並留下乙○○所持用之0000000000
    號電話予購買海洛因之人，經購買海洛因之人與乙○○電話
    聯絡，約定交貨地點後，由乙○○代送海洛因至約定地點交
    予向「老大」購買海洛因之人，藉此抵償乙○○所積欠之債
    務，而與「老大」共同基於意圖營利販賣第一級毒品海洛因
    之犯意聯絡，於民國（下同） 95年1月16日，「老大」先與
    欲購買海洛因之人談妥交易後，在臺中市○○路與美村路口
    之鞋店，經「老大」交付放在香菸盒內之海洛因7包（淨重
    0.78公克，空包裝總重1.37公克）予乙○○，購買毒品之人
    並撥打乙○○所持用之上開電話，約定在臺中市模範市場交
    易後，約10餘分鐘後即同日16時55分許，乙○○前往約定地
    點途中，在臺中市○○○路 161號前，因行跡可疑，為警上
    前盤查，而未完成交付海洛因之行為，經乙○○同意後，在
    其身上查獲上開以香菸盒包裝之海洛因 7包及其所有與「老
    大」及購買海洛因之人聯絡之門號 0000000000手機1支，而
    獲悉上情。
二、案經臺中市警察局移請臺灣臺中地方法院檢察署檢察官偵查
    起訴。
    理    由
一、訊據上訴人即被告（以下簡稱被告）乙○○固坦承於上開時
    、地，代「老大」送海洛因予購買毒品者，惟矢口否認有何
    販賣海洛因之犯行，辯稱：伊並無資力賣海洛因，「老大」
    與購買海洛因者談妥買賣之數量、價格後，伊只是代「老大
    」送海洛因給購買毒品之人而已云云，辯護人則以：被告代
    「老大」交付海洛因，究係基於販賣或轉讓海洛因之犯意聯
    絡，依「罪疑惟輕」之法則，應論以轉讓海洛因之罪等語置
    辯。經查，上開犯罪事實，有扣案之白粉7包及手機1支可證
    ，且扣案之白粉7包經鑑定結果，均含海洛因成分，淨重0.7
    8公克（空包裝總重1.37公克），有法務部調查局95年3月28
    日調科壹字第120017564號鑑定通知書在卷可稽 （見原審卷
    第62頁），並據被告乙○○供承不諱，足徵被告之自白與事
    實相符，則被告代送海洛因之犯行堪以認定。按現行刑法關
    於正犯、從犯之區別，係以其主觀之犯意及客觀之犯行為標
    準，凡以自己犯罪之意思而參與犯罪，無論其所參與者是否
    係犯罪構成要件之行為，皆為正犯，其以幫助他人犯罪之意
    思而參與犯罪，其所參與者，苟係犯罪構成要件之行為，亦
    為正犯，必以幫助他人犯罪之意思而參與犯罪，其所參與者
    又為犯罪構成要件以外之行為，始為從犯。故共同實施犯罪
    行為之人，在合同意思範圍以內，各自分擔犯罪行為之一部
    ，相互利用他人之行為，以達其犯罪之目的者，即應對於全
    部所發生之結果，共同負責。被告於「老大」與購買海洛因
    之人談妥買賣海洛因之數量及價格後，經「老大」交付海洛
    因予被告後，由被告代「老大」將海洛因帶至約定地點交付
    予購買海洛因之人，已如前述，被告知悉其係交付海洛因予
    向「老大」購毒之人，且所參與之行為，係販賣海洛因之構
    成要件行為，依上開說明，被告自屬販賣海洛因之正犯，且
    與「老大」在販賣海洛因之合同意思範圍內，各自分擔犯罪
    行為之一部，相互利用他人之行為，以達販賣海洛因之目的
    ，則被告與「老大」係屬販賣海洛因之共同正犯甚明。
二、另按我國查緝販賣毒品執法甚嚴，對於販賣第一級毒品者尤
    科以重度刑責，又販賣第一級毒品既係違法行為，當非可公
    然為之，亦無公定價格，且容易分裝並增減份量，而每次買
    賣之價量，可能隨時依雙方關係深淺、資力、需求量及對行
    情之認知、來源是否充裕、查緝是否嚴謹、購買者被查獲時
    供述購買對象之可能風險之情評估等情形，而異其標準，非
    可一概而論；販賣之利得，除被告坦承犯行或價量俱臻明確
    外，委難察得實情，販賣之人從價差或量差中牟利之方式雖
    異，其意圖營利之販賣行為則同一。是以因第一級毒品量微
    價高，販賣者率有暴利可圖，苟非意圖販賣營利，一般人焉
    有可能甘冒重度刑責而提供第一級毒品。本件被告係由「老
    大」接聽電話後交被告將毒品交付予購買之人，而購買之人
    與被告亦非親非故，苟無利可圖「老大」斷無無端負擔通話
    費，再妥託被告交付之理，是所謂無償轉讓。顯非可採，本
    件被告顯有賺取利益至明。綜上被告及辯護人所為之辯解，
    顯不足採，本件事證明確，被告犯行堪以認定。
三、按意圖營利而販入毒品，雖未及賣出，仍依販賣既遂罪論處
    。但如意圖營利而販入毒品後，第一次販賣予他人之行為，
    乃接續原先販入之犯意而為，不論其行為屬既遂或未遂，應
    認基於單一犯意之接續行為，固不能認係基於概括犯意之連
    續二行為，而以連續犯論處，其第一次之販入及賣出行為既
    已完成一完整的販入賣出之販賣行為，其第二次以後之單純
    賣出行為，應以其賣出行為是否完成，作為判斷既遂或未遂
    之準據，不能認行為人既以營利之意圖而販入毒品後，其嗣
    後之任一次賣出行為，不論其是否既遂或未遂，均接續原先
    販入之犯意，論以販賣既遂罪（最高法院90年度台上字第28
    16號判決要旨參照）。被告未及將扣案之海洛因送給購買海
    洛因之人，即為警查獲，其賣出行為尚未完成，且上開扣案
    之海洛因，並無證據足資證明係「老大」意圖營利販入後，
    第 1次販賣之行為，依上開說明，應成立未遂犯。按被告行
    為後，刑法第25條、第26條、第28條、第64條第2項、第 65
    條第2項之規定，於94年1月7日修正，並於 95年7月1日施行
    ，有關未遂之處罰效果（得按既遂犯之刑輕之），由原先第
    26條前段移列至第25條第2項後段；新修正之刑法第64條第2
    項刪除死刑減輕者，得減至15年以下12年以上有期徒刑之規
    定；新修正之刑法第28條將「共同實施」改為「共同實行」
    ；新修正之刑法第65條第2 項則提高無期徒刑減輕之幅度，
    由原先7年以上，修改為 20年以下15年以上有期徒刑，有關
    未遂處罰效果，經比較新舊法之規定，對於被告並無利或不
    利之情形，應依刑法第2條第1項前段適用行為時法；至於死
    刑及無期徒刑減輕部分，經比較新舊法之規定，以行為時法
    有利於被告，應依刑法第2條第1項前段規定適用行為時法。
    核被告所為，係犯毒品危害防制條例第4條第6項、第1 項之
    販賣第一級毒品未遂罪，其持有海洛因之低度行為，應為販
    賣之高度行為所吸收，不另論罪。其已實施販賣毒品行為而
    未遂，應依修正前刑法第26條前段規定減輕其刑，其與「老
    大」之人有行為分擔及犯意聯絡，為共同正犯。公訴人認被
    告係犯毒品危害防制條例第4條第1項之罪，容有誤會。原審
    判決認被告罪證明確予以論罪科刑，固非無見，惟按、刑
    法第五十九條之酌量減輕其刑，必於犯罪之情狀，在客觀上
    足以引起一般同情，認為即予宣告法定低度刑期，猶嫌過重
    者，始有其適用；至於犯罪之動機、犯罪之手段或犯罪後之
    態度等情狀，僅可為法定刑內從輕科刑之標準，不得據為酌
    量減輕之理由（最高法院91年台上字第733號判決、 94年度
    台上字第9號判決參照） ，本件原審認「被告係因無力清償
    積欠『老大』之債務，才代『老大』送海洛因交予向『老大
    』購買海洛因之人，藉以抵償債務，因其僅代送 1次，且代
    送之海洛因淨重僅有0.78公克，數量甚少，與一般販賣海洛
    因者對於國人健康危害之程度，自有極大之差異，其犯罪之
    情狀可憫恕，足認科以最低刑即無期徒刑仍嫌過重，爰依刑
    法第59條規定減輕其刑」云云，尚僅屬於犯罪之動機、犯罪
    之手段或犯罪後之態度等情狀，應僅可為法定刑內從輕科刑
    之標準，尚非犯罪之情狀，在客觀上足以引起一般同情之事
    由，原審遽依刑法第59條之規定酌減其刑，即有未洽。、
    另ＳＩＭ卡應屬電話公司所有，並非被告所有，原審予以宣
    告沒收，顯有未洽。、又原審未依刑法第28條修正部分，
    為說明適用新修正前之適用，即適用修正後之刑法第28條，
    復有未洽。、原審判決疏未就被告及綽號老大有營利意圖
    部分，予以說明其依據，亦有不當。檢察官上訴主張原審引
    用59條對被告酌減其刑，應有未洽等語，即有理由，另檢察
    官就原審認定並無第2次、第3次後之販毒之事實，後又援引
    「第 1次之販入及賣出行為既已完成一完整的販入賣出之販
    賣行為，其第 2次以後之單純賣出行為之既、未遂應分別判
    斷」，而推論本件無證據證明係第一次販賣行為，應認係第
    2次後之犯行，故既、未遂應分別判斷， 理由矛盾等語，指
    摘原審判決不當，惟按：本件依被告上開所述毒品海洛因係
    「老大」交付伊，並無其他積極證據足資證明被告與老大共
    同販入該被告持有尚未交易完成之海洛因，而原審係認定「
    上開扣案之海洛因，並無證據足資證明係『老大』意圖營利
    販入後，第 1次販賣之行為」，而非上訴意旨所謂「原審認
    定並無第2次、第3次後之販毒之事實」等語，是純就本件被
    告為老大交付海洛因予買受之人，在尚未買賣完成，即遭查
    獲，被告其所知及所為顯均僅止於未遂，原審上開認定，並
    無何理由矛盾之處，檢察官就此部分之上訴即無理由，另被
    告上訴否認販賣指摘原審判決不當，雖亦無理由，惟原審判
    決既有上開可議之處，自應由本院將原審判決予以撤銷改判
    。爰審酌被告係因無力清償借款，經「老大」表示可代送海
    洛因以抵償債務，才代送海洛因，而其代送次數僅有 1次，
    海洛因數量甚少，及其犯罪之手段、犯罪所生之危害及其犯
    後坦承代送海洛因之犯行等一切情狀，量處被告有期徒刑柒
    年貳月。至扣案之海洛因7包（淨重0.78公克，空包裝總重1
    .37公克），係查獲之毒品 （空包裝袋因海洛因量微，無法
    析離），為違禁物，應依毒品危害防制條例第18條第1 項前
    段宣告沒收銷燬之；扣案之手機（門號0000000000之） 1支
    ，及扣案裝海洛因之香菸盒 1個，手機係被告所有，香菸盒
    係「老大」所有包裝海洛因，防止海洛因受潮、逸漏之物，
    均係供販賣海洛因所用之物，應依毒品危害防制條例第19條
    第1項宣告沒收。而 0000000000手機之ＳＩＭ卡並非被告所
    有，爰不另予諭知宣告沒收。
四、公訴意旨認被告另自95年1 月上旬某日起，代「老大」轉交
    海洛因予購買毒品之人數次，且於 95年1月16日16時55分，
    在台中市○○○路 161號前，交付海洛因予買主梁美蘭、綽
    號「阿貓」等人，為警當場查獲云云。公訴人認被告有多次
    代送海洛因之犯行，無非以證人梁美蘭於警詢之證述及被告
    之自白為依據，惟查：
  (一)證人梁美蘭於警詢證稱： 95年1月16日15時59分許，由「老
    Ｋ」騎機車載伊至臺中市○村路○段270巷口，向綽號「阿南
    仔」之被告（當場指認）購買 1千元之海洛因，買來的毒品
    在「老Ｋ」身上，不知「老Ｋ」之真實姓名，「老Ｋ」見警
    盤查，即騎機車逃逸，伊與「老Ｋ」除當天外，在95年1月1
    4日11時，也在同一地點向被告購買海洛因，共向被告買過3
    至4次，都是以「老Ｋ」申請之0000000000號電話打被告000
    0000000號電話聯絡，約定時間及地點再行交易等語 （見警
    卷第7至8頁）。依公訴人之聲請，調取證人梁美蘭所稱與被
    告聯絡之0000000000號電話通聯紀錄，其持用人係鍾萬村，
    且0000000000號電話於95年1月12日、95年1月13日、95年 1
    月15日、 95年1月16日分別撥打被告持用之上開電話數次，
    有遠傳電信股份有限公司函覆之行動電話基本資料及通聯紀
    錄在卷可稽 （見原審卷第34-35頁、第39-44頁、第46-48頁
    、第50-52頁、第54-55頁）。惟證人梁美蘭證稱不知「老Ｋ
    」之真實姓名，則上開電話是否即為「老Ｋ」持用，並無其
    他證據可資證明，且95年1月16日上開2個門號固有通聯紀錄
    ，而證人梁美蘭證稱當天15時59分，在臺中市○村路○段270
    巷口，向被告購買之海洛因，被告交付之海洛因係在「老Ｋ
    」身上，然「老Ｋ」並未為警當場查獲，則其所言是否屬實
    ，並非無疑。又95年1月14日上開2個門號並無通聯紀錄，則
    證人梁美蘭所稱當天以「老Ｋ」持用之電話與被告聯絡購買
    海洛因，並於當日11時許，向被告購買海洛因之證言，顯與
    事實不符。況且，縱認上開電話係「老Ｋ」所持用，該電話
    與被告持用之電話有上開之通聯紀錄，僅可證明上開2 個門
    號有通話之事實，無從證明其通話之內容即為買賣海洛因。
    綜上可知，證人梁美蘭警詢之證言，既有上述瑕疵可指，自
    難遽為不利被告之認定。
  (二)按被告或共犯之自白，不得作為有罪判決之唯一證據，仍應
    調查其他必要之證據，以察其是否與事實相符，刑事訴訟法
    第156條第2項定有明文。被告雖於警詢供稱：曾幫「老大」
    之男子送海洛因予梁美蘭、綽號「老Ｋ」及「阿貓」等5、6
    人，並收取金錢5百元或1千元，於偵訊及本院準備程序、審
    理時，均自承幫「老大」送過4次海洛因，最後1次尚未送給
    購買海洛因之人即被查獲，惟被告於警詢自承曾於 95年1月
    14日11時、同年月16日15時，送海洛因給證人梁美蘭，因所
    述交貨之時間與證人梁美蘭所述相同，顯見被告係附合證人
    梁美蘭之證述，惟梁美蘭之證言不足採，已如上述，除此之
    外，並無其他證據足資證明被告之自白與事實相符，依上開
    說明，自難單以被告之自白，作為有罪判決之唯一證據。
  (三)綜上可知，公訴人所指被告上述之犯行，不能證明，惟公訴
    人認此與上開起訴經本院判處有罪部分，有裁判上一罪之關
    係，爰不另為無罪之諭知，併此敘明。
五、依刑事訴訟法第299條第1項前段，毒品危害防制條例第4 條
    第1項、第6項、第18條第1項前段、第19條第1 項，刑法2條
    第1項、第11條、修正前刑法第28條、修正前刑法第26 條前
    段，判決如主文。
本案經檢察官甲○○到庭執行職務。
中    華    民    國    95    年    11    月    16    日
              刑事第三庭  審判長法  官  王  增  瑜
                                法  官  蔡  紹  良
                                法  官  胡  忠  文
上列正本證明與原本無異。
如不服本判決應於收受送達後十日內向本院提出上訴書狀，其未
敘述上訴之理由者並得於提起上訴後十日內向本院補提理由書（
均須按他造當事人之人數附繕本）。
                                書記官  陳  麗  玉
中    華    民    國    95    年    11    月    17    日
附錄論罪科刑法條
毒品危害防制條例第4條：
製造、運輸、販賣第一級毒品者，處死刑或無期徒刑；處無期徒
刑者，得併科新臺幣1千萬元以下罰金。
製造、運輸、販賣第二級毒品者，處無期徒刑或7 年以上有期徒
刑，得併科新臺幣7百萬元以下罰金。
製造、運輸、販賣第三級毒品者，處5 年以上有期徒刑，得併科
新臺幣5百萬元以下罰金。
製造、運輸、販賣第四級毒品者，處3 年以上10年以下有期徒刑
，得併科新臺幣3百萬元以下罰金。
製造、運輸、販賣專供製造或施用毒品之器具者，處1年以上7年
以下有期徒刑，得併科新臺幣1百萬元以下罰金。
前五項之未遂犯罰之。
                                                      Ｒ


司法院資訊處製作；財團法人民間司法改革基金會備份。
